ACORDAO-COMPLETO-2385058

ACÓRDÃO 1397/2020 ATA 5/2020 - SEGUNDA CÂMARA

VISTOS, relatados e discutidos estes autos de tomada de contas especial instaurada pela Fundação Nacional de Saúde (Funasa) em desfavor de Marcos Antônio Ferreira Soares (gestão: 2009-2012) e Maria Marlúcia de Assis Santos (gestão: 2013-2016) , como então prefeitos de Maraial – PE, diante da total impugnação dos dispêndios inerentes ao Termo de Compromisso PAC 568/2009 (Siafi 657673) destinado a conceder apoio financeiro para a execução de melhorias sanitárias domiciliares sob o montante de R$ 416.080,19 pelo aporte de R$ 400.000,00 em recursos federais e de R$ 16.080,19 em recursos da contrapartida municipal, tendo a vigência do ajuste sido estipulada para o período de 31/12/2009 a 26/8/2014; 
ACORDAM os Ministros do Tribunal de Contas da União, reunidos em Sessão da 2ª Câmara, ante as razões expostas pelo Relator, em:
9.1. acolher as defesas oferecidas pelo Município de Maiaral – PE e pela Sra. Maria Marlúcia de Assis Santos para, assim, excluir a correspondente responsabilidade na presente relação processual;
9.2. considerar revel o Sr. Marcos Antônio Ferreira Soares, nos termos do art. 12, § 3º, da Lei n.º 8.443, de 1992;
9.3. rejeitar a defesa apresentada pela Lettal Construções Ltda.;
9.4. julgar irregulares as contas de Marcos Antônio Ferreira Soares, nos termos dos arts. 16, III, “b” e “c”, e 19, caput, da Lei nº 8.443, de 1992, para condená-lo, em solidariedade com a Lettal Construções Ltda., ao pagamento do débito apurado nos autos, atualizado monetariamente e acrescido dos juros de mora calculados desde as datas informadas até a efetiva quitação, fixando-lhes o prazo de 15 (quinze) dias, contados da ciência desta deliberação, para que comprovem, perante o Tribunal, o recolhimento da referida dívida em favor da Fundação Nacional de Saúde, nos termos do art. 23, III, “a”, da citada lei e do art. 214, III, “a”, do Regimento Interno do TCU (RITCU) , sob as seguintes condições:
9.4.1. dano ao erário sob a responsabilidade solidária de Marcos Antônio Ferreira Soares e da Lettal Construções Ltda. no seguinte sentido:
	DATA DA OCORRÊNCIA
	VALOR ORIGINAL (R$) 

	20/9/2011
	58.926,15

	4/11/2011
	57.538,83

	2/2/2012
	57.538,83

	9/4/2012
	19.179,60

9.4.2. dano ao erário sob a individual responsabilidade de Marcos Antônio Ferreira Soares no seguinte sentido:
	DATA DA OCORRÊNCIA
	VALOR ORIGINAL (R$) 
	OBSERVAÇÃO

	16/9/2010
	6.816,59
	-

	18/1/2019
	4.806,34
	já restituído

9.5. aplicar em desfavor  de Marcos Antônio Ferreira Soares e da Lettal Construções Ltda., individualmente, a multa prevista no art. 57 da Lei nº 8.443, de 1992, sob o valor de R$ 100.000,00 (cem mil reais) , fixando-lhes o prazo de 15 (quinze) dias, contados da notificação, para que comprovem, perante o Tribunal, o recolhimento das referidas dívidas ao Tesouro Nacional, na forma da legislação em vigor;
9.6. autorizar, caso requerido, nos termos do art. 26 da Lei nº 8.443, de 1992, e do art. 217 do RITCU, o parcelamento das dívidas fixadas por este Acórdão em até 36 (trinta e seis) parcelas mensais e sucessivas, com a atualização monetária e os correspondentes acréscimos legais, esclarecendo aos responsáveis que a falta de pagamento de qualquer parcela importará no vencimento antecipado do saldo devedor, sem prejuízo das demais medidas legais;
9.7. autorizar, desde logo, a cobrança judicial das dívidas fixadas por este Acórdão, nos termos do art. 28, inciso II, da Lei nº 8.443, de 1992, diante do não atendimento às notificações; 
9.8. considerar prejudicada a apreciação de mérito da representação autuada sob o TC Processo 016.218/2017-5 (apenso) , por perda de objeto, diante do atual julgamento da presente tomada de contas especial; e 
	9.9. determinar que a unidade técnica envie a cópia do presente Acórdão, com o Relatório e a Proposta de Deliberação, à Procuradoria da República no Estado de Pernambuco, nos termos do art. 16, § 3º, da Lei nº 8.443, de 1992, e do art. 209, § 7º, do RITCU, para o ajuizamento das ações civis e penais cabíveis.

Tomada de Contas Especial instaurada pela Funasa em desfavor de Marcos Antônio Ferreira Soares (gestão: 2209-2012) e Maria Marlúcia de Assis Santos (gestão: 2013-2016), como então prefeitos de Maraial  PE, em razão da impugnação total dos dispêndios inerentes ao Termo de Compromisso PAC 568/2009 (Siafi 657673), destinado a conceder apoio financeiro para a execução de melhorias sanitárias domiciliares, sob o montante de R$ 416.080,19 pelo aporte de R$ 400.000,00 em recursos federais e de R$ 16.080,19 em recursos da contrapartida municipal, tendo a vigência do ajuste sido estipulada para o período de 31/12/2009 a 26/8/2014.

Segunda Câmara

Município de Maraial - PE.

3. Responsáveis: Lettal Construções Ltda. (CNPJ 09.084.085/0001-08); Marcos Antônio Ferreira Soares (CPF XXX.745.504-XX)

Ana Arraes (Presidente).

13.1. Ministros presentes: Ana Arraes (Presidente), Augusto Nardes e Raimundo Carreiro.
13.2. Ministra que alegou impedimento na Sessão: Ana Arraes (Presidente).
13.3. Ministro-Substituto convocado: Augusto Sherman Cavalcanti.
13.4. Ministro-Substituto presente: André Luís de Carvalho (Relator).

ANDRÉ DE CARVALHO

Trata-se de tomada de contas especial instaurada pela Fundação Nacional de Saúde (Funasa) em desfavor de Marcos Antônio Ferreira Soares (gestão: 2009-2012) e Maria Marlúcia de Assis Santos (gestão: 2013-2016) , como então prefeitos de Maraial – PE, diante total da impugnação dos dispêndios inerentes ao Termo de Compromisso PAC 568/2009 (Siafi 657673) destinado a conceder apoio financeiro para a execução de melhorias sanitárias domiciliares sob o montante de R$ 416.080,19 pelo aporte de R$ 400.000,00 em recursos federais e de R$ 16.080,19 em recursos da contrapartida municipal, tendo a vigência do ajuste sido estipulada para o período de 31/12/2009 a 26/8/2014. 
2.	Após a análise final do feito, o auditor federal da Secex-TCE lançou o seu parecer conclusivo à Peça 55 (fls. 1/14) , com a anuência dos dirigentes da unidade técnica (Peças 56 e 57) , nos seguintes termos:
	“ (...) 2. O instrumento de transferência foi firmado no valor de R$ 416.080,19, sendo R$ 400.000,00, à conta do concedente e R$ 16.080,19, referentes à contrapartida do convenente (peça 1, p. 72) . Contudo, foram repassados apenas R$ 200.000,00 pelo concedente (peça 3, p. 154) , os quais foram liberados mediante a emissão das Ordens Bancárias 2010OB809778 e 2010OB809797, datadas de 16/9/2010 (peça 3, p. 154) .
	3.	O objeto foi fiscalizado pelo concedente, conforme constatações consignadas no âmbito dos respectivos Relatórios de Visita Técnica (peça 1, p. 195-197, p. 215-217 e peça 2, p. 30-42) .
	4.	O fundamento para a instauração da Tomada de Contas Especial foi, de acordo com o Relatório de TCE 4/2015, a omissão na prestação de contas, conforme excerto abaixo reproduzido (peça 3, p. 134-138) :
 ‘ (...) 
3. Segundo Relatório de Visita Técnica nº 1 de 13.12.2010, realizada no município em 07.12.2010, acostado às fls. 97/98, foi relatado: que a construção das Melhorias Sanitárias Domiciliares do referido convênio, não foram iniciadas, como também, ainda não foi realizado o Processo Licitatório. Apresentaram como justificativa o fato do valor liberado não ter sido localizado na conta da Prefeitura mantida no Banco do Brasil (grifos do original) ;
4. Em 15.12.2011, por meio do Relatório de Visita Técnica de 04.01.2012, foi constatado que a obra encontrava-se com 12 (doze) unidades iniciadas apresentando irregularidades relativas à execução da mesma, com morosidade na execução, onde o Técnico opinou desfavorável à liberação da 2ª parcela dos recursos – fl. 108/109;
5. Em 06.03.2013, em nova vistoria técnica de engenharia, foi constatada a paralisação das obras com percentual de execução física em 17,15% (dezessete vírgula quinze por cento) – fls. 170/176;
6. Em 06.03.2013, conforme Relatório de Acompanhamento nº 003/2013, expedido pela área financeira desta Suest-PE, foi relatado que, segundo informação da Secretaria de Finanças, a nova gestão encontrou a Prefeitura sem documentos e computadores e informações, com saldo bancário na ordem de R$ 3.371,19 (três mil trezentos e setenta e um reais e dezenove centavos) (grifos do original) .
 (...) 
13.1 Em que pese a incompatibilidade entre a execução física das obras de engenharia e os dispêndios efetuados, com flagrante prejuízo ao erário, a ausência da prestação impede ao órgão repassador de verificar o estabelecimento do nexo de causalidade entre os recursos repassados e as despesas realizadas para os fins pretendidos, prejudicando, sobretudo, a identificação dos principais responsáveis e a quantificação do dano. O que não os exime de serem chamados ao processo e responsabilizados, s.m.j., uma vez apresentada a respectiva prestação de contas.
13.2 Pelos apontamentos contidos nos Relatórios de Visita Técnica e de Acompanhamento Financeiro, acostado às fls. 170/182, se demonstrou que a atual gestão detinha em 05.03.2013 documentos e informações importantes para elaboração e encaminhamento da prestação de contas e/ou tomada de providências, visando ao resguardo do patrimônio público, o que eximiria sua corresponsabilização. Fato não condizente com as declarações da Secretária de Finanças de que encontraram a Prefeitura sem documentos e computadores sem informações; e
14. Por fim, ante a ciência dos agentes responsáveis às fls. 236 e 240, incluídos nos autos do processo, considero que foram concedidos aos responsáveis os direitos relativos à ampla defesa e ao contraditório, atendendo ao art. 5º, inciso LV da Constituição Federal. Como não houve recolhimento aos cofres públicos da importância impugnada, subsistindo o motivo que legitimou a instauração da TCE, entendo que foram esgotadas as providências administrativas com vistas ao ressarcimento do dano ao Erário no âmbito desta Superintendência Estadual de Pernambuco.
	5.	Por meio dos ofícios abaixo relacionados, o órgão instaurador notificou os responsáveis das irregularidades e da reprovação das contas, requerendo a devolução dos recursos:
	Comunicações
	Data
	Peças

	Maria Marlúcia de Assis Santos

	Ofício 298/2013/Secav/Diesp/Suest-PE
	26/3/2013
	Peça 2, p. 70-74

	Ofício 328/2014/Sohab/Secon/Suest-PE
	26/2/2014
	Peça 3, p. 32, 36

	Ofício 1177/2014/Sohab/Secov/Suest-PE
	9/7/2014
	Peça 3, p. 50-52

	Ofício 1606/2014/Sopre/Secov/Suest-PE
	22/9/2014
	Peça 3, p. 54-8

	Ofício 1843/2014/Sopre/Secov/Suest-PE
	17/11/2014
	Peça 3, p. 60-2, 72

	Marcos Antônio Ferreira Soares

	Ofício 81/2012/Secav/Diesp/Suest-PE
	9/1/2012
	Peça 1, p. 257-59, 267

	Ofício 299/2013/Secav/Diesp/Suest-PE
	26/3/2013
	Peça 2, p. 76-78, 80

	Ofício 128/2015/ Sopre/Secov/Suest-PE
	20/2/2015
	Peça 3, p. 74-6, 80

	6.	Diante do não saneamento das irregularidades apontadas e da não devolução dos recursos, instaurou-se a Tomada de Contas Especial. No Relatório de Tomada de Contas Especial 4/2015 (peça 3, p. 134-138) concluiu-se que o prejuízo importaria no valor total dos recursos repassados, imputando-se a responsabilidade aos Srs. Marcos Antônio Ferreira Soares e Maria Marlúcia de Assis Santos, ex-prefeitos municipais de Maraial/PE, que eram, respectivamente, o gestor do convênio e responsável pela execução das despesas com recursos federais e sua sucessora, por não ter adotado as medidas de sua competência para evitar a ocorrência de prejuízo ao erário.
	7.	O Relatório de Auditoria 1987/2015 da Controladoria Geral da União (peça 3, p. 167-169) também chegou às mesmas conclusões. Após serem emitidos o Certificado de Auditoria, o Parecer do Dirigente e o Pronunciamento Ministerial (peça 3, p. 171, 173 e 175) , o processo foi remetido a esse Tribunal.
	8.	Na instrução inicial (peça 6) , analisando os documentos nos autos, foi proposta a citação solidária dos Srs. Marcos Antônio Ferreira Soares e Maria Marlúcia de Assis Santos, ex-prefeitos municipais de Maraial/PE, nas gestões: 2009-2012 e 2013-2016, respectivamente, para que apresentassem alegações de defesa, em razão da omissão no dever de prestar contas, no âmbito do Termo de Compromisso PAC 568/2009  (Siafi 657673) .
	9.	Em consequência, na instrução subsequente (peça 21) , concluiu-se que as alegações apresentadas pela Sra. Maria Marlúcia de Assis Santos deveriam ser acolhidas, de modo a afastar sua responsabilidade pelas irregularidades apuradas neste processo de TCE, na condição de prefeita sucessora, porquanto, diferentemente do preconizado no enunciado da Súmula 230, a obrigatoriedade de prestação de contas parcial recaiu sobre o gestor antecessor e executor das obras.
	10. Além disso, considerou-se que o princípio da continuidade administrativa pressupõe uma obra sendo executada de forma regular e com recursos suficientes em caixa para que se possa dar seguimento aos serviços. O que não foi verificado nos presentes autos em que as obras apresentavam inúmeras irregularidades e estavam paralisadas na época de transição dos mandatos municipais.
	11. Por seu turno, o Sr. Marcos Antônio Ferreira Soares, apesar de citado solidariamente com a Sra. Maria Marlúcia de Assis Santos pela omissão na prestação de contas dos recursos do Termo de Compromisso PAC 568/2009, manteve-se silente, impondo-se que fosse considerado revel, de acordo com o art. 12, § 3º, da Lei 8.443/1992. Compulsando os autos, verificou-se que o Sr. Marcos foi o gestor do convênio e que os recursos foram repassados integralmente durante a sua gestão. Contudo, apesar das diversas irregularidades evidenciadas pela Funasa, não providenciou o devido saneamento das pendências, fato que impediu a liberação das parcelas seguintes e a continuidade das obras.
	12. Nada obstante a proposta de encaminhamento acima formulada, em cumprimento ao despacho do Exmo. Ministro Relator (peça 25) , realizou-se diligência, por meio do Ofício 3512/2018-TCU/Secex-TCE (peça 27) , no qual solicitou-se ao Banco do Brasil informações concernentes à conta específica do TC PAC nº 568/2009 (agência nº 1761-2, conta corrente nº 23.151-7) , a exemplo de extratos da conta corrente, cópias de cheque e comprovantes de transferência eletrônica. Em resposta, a Superintendência Estadual em Pernambuco encaminhou a documentação constante às peças 29-34.
	13. No referido despacho, também, restou determinado que, caso os elementos solicitados, por meio da diligência, confirmassem a participação da empresa Lettal Construtora Ltda. na materialização do débito, deveriam ser renovadas as citações, de modo que a aludida entidade empresarial fosse incluída no polo passivo como responsável solidária pela dívida em apreço.
	14. Na instrução antecedente (peça 38) , analisando-se os documentos nos autos, concluiu-se pela necessidade de realização de citação solidária do Sr. Marcos Antônio Ferreira Soares (CPF XXX.745.504-XX) , ex-prefeito municipal de Maraial/PE (gestão: 2009-2012) e da empresa Lettal Construtora Ltda (CNPJ 09.084.085/0001-08) e da Prefeitura Municipal de Maraial/PE (CNPJ 10.193.332/0001-93) :
	Ocorrência: Não comprovação da boa e regular aplicação dos recursos repassados no âmbito do Termo de Compromisso PAC 568/2009 (Siafi 657673) , celebrado com a Fundação Nacional de Saúde/Ministério da Saúde, cujo objeto consistiu na execução de melhorias sanitárias domiciliares, conforme estabelecido no plano de trabalho.
	Débito:
	Responsáveis solidários: Sr. Marcos Antônio Ferreira Soares e a empresa Lettal Construtora Ltda.
	DATA DA OCORRÊNCIA
	VALOR ORIGINAL (R$) 

	20/9/2011
	58.926,15

	4/11/2011
	57.538,83

	2/2/2012
	57.538,83

	9/4/2012
	19.179,60

 	                            Valor atualizado do débito em 9/4/2019: R$ 293.547,94 (peça 35) .
	Responsável individual: Sr. Marcos Antônio Ferreira Soares.
	DATA DA OCORRÊNCIA
	VALOR ORIGINAL (R$) 

	16/9/2010
	6.816,59

	18/1/2019
	4.806,34 (crédito) 

	                         Valor atualizado do débito em 9/4/2019: R$ 6.463,56 (peça 36) .
	Responsáveis: Marcos Antônio Ferreira Soares (CPF XXX.745.504-XX) e empresa Lettal Construtora Ltda. (CNPJ 09.084.085/0001-08) .
	Conduta do Sr. Marcos Antônio Ferreira Soares:
	a) Não apresentar a documentação necessária para a comprovação da boa e regular aplicação dos recursos repassados no âmbito do Termo de Compromisso PAC 568/2009 (Siafi 657673) , celebrado com a Fundação Nacional de Saúde/Ministério da Saúde, cujo objeto consistiu na execução de melhorias sanitárias domiciliares, conforme estabelecido no plano de trabalho.
	b) Realizar o pagamento à empresa contratada no valor de R$ 193.183,41, equivalente a 46,43% do valor da obra, embora apenas 17,15% estivesse concluído, sem possibilidade de uso.
       Nexo de causalidade: A não apresentação da documentação necessária impediu o estabelecimento do nexo causal entre as despesas efetuadas com os recursos recebidos por força do Termo de Compromisso PAC 568/2009 (Siafi 657673) , que consistiria na efetiva comprovação da realização do objeto, descumprindo-se o art. 63 da Lei 4320/1964 e o art. 93, do Decreto Lei 200/1967; além disso, o pagamento de 46,43%, em contrapartida de apenas 17,15% executado, sem possibilidade de uso, resultou em prejuízo ao Erário equivalente ao valor total pago.
       Conduta da empresa Lettal Construtora Ltda.
	  Não concluir as obras de melhorias sanitárias objeto do Termo de Compromisso PAC 568/2009 (Siafi 657673) , apesar de ter recebido valor de R$ 193.183,41, equivalente a 46,43% do valor da obra, e executado apenas 17,15%, sem possibilidade de uso.
	Nexo de causalidade: A conduta descrita resultou em dispêndio de R$ 193.183,4, em recursos federais sem que a obra correspondente tivesse qualquer possibilidade de uso, resultando em prejuízo ao Erário correspondente ao valor total pago à empresa.
	Ocorrência: Não recolhimento do saldo de R$ 4.806,34, constante na conta da aplicação financeira vinculada à conta específica do Termo de Compromisso PAC 568/2009 (Siafi 657673) , celebrado com a Fundação Nacional de Saúde/Ministério da Saúde, cujo objeto consistiu na execução de melhorias sanitárias domiciliares.
	Débito:
	DATA DA OCORRÊNCIA
	VALOR ORIGINAL (R$) 

	18/1/2019
	4.806,34

	                         Valor atualizado do débito em 9/4/2019: R$ 4.878,92 (peça 37) .
	Responsável individual: Prefeitura Municipal de Maraial/PE (CNPJ 10.193.332/0001-93) .
	Conduta da Prefeitura Municipal de Maraial/PE:
	Não recolher o saldo de R$ 4.806,34, constante na conta da aplicação financeira vinculada à conta específica do Termo de Compromisso PAC 568/2009 (Siafi 657673) , celebrado com a Fundação Nacional de Saúde/Ministério da Saúde, cujo objeto consistiu na execução de melhorias sanitárias domiciliares.
	Nexo de causalidade: O não recolhimento do saldo existente na conta da aplicação financeira vinculada à conta específica do Termo de Compromisso PAC 568/2009 (Siafi 657673) resultou em prejuízo ao erário.
	15. Em cumprimento ao pronunciamento da unidade (peça 40) , as citações foram promovidas, conforme quadro abaixo:
	Responsáveis
	Comunicações
	Avisos de Recebimento (AR) 
	OBS

	Marcos Antônio Ferreira Soares 
	Ofício 2772/2019-TCU/Secex-TCE
	Peça 45
	25/6/2019
	Peça 48
	Assinado

	Lettal Construtora Ltda.
	Ofício 2773/2019-TCU/Secex-TCE
	Peça 46
	7/6/2019
	Peça 47
	Assinado

	Prefeitura Municipal de Maraial/PE
	Ofício 2774/2019-TCU/Secex-TCE
	Peça 44
	25/6/2019
	Peça 49
	Assinado

	16. A Prefeitura Municipal de Maraial/PE apresentou, tempestivamente, suas alegações de defesa à peça 50. Por seu turno, a empresa Lettal Construtora Ltda. apresentou defesa à peça 51, a qual, embora apresentada após o término do prazo regimental, deve ser conhecida, em observância ao princípio do formalismo moderado, consagrado nesta Corte de Contas.
	17. Transcorrido o prazo regimental, o Sr. Marcos Antônio Ferreira Soares permaneceu silente, devendo ser considerado revel, nos termos do art. 12, §3º, da Lei 8.443/1992.
	EXAME TÉCNICO
	18. Passa-se a seguir a descrever cada argumento apresentado nas alegações de defesa dos responsáveis seguida de suas respectivas análises. Posteriormente, será analisada a revelia verificada.
	Alegações de defesa da Prefeitura Municipal de Maraial/PE (peça 50) :
	Argumentos
	19. O Município de Maraial reconhece que há um saldo remanescente na conta de aplicação financeira vinculada ao Convênio Funasa 657673.
	20. A GRU de recolhimento e o respectivo comprovante de pagamento estão sendo encaminhados juntos com a defesa.
	21. Não há de se cogitar qualquer responsabilidade da atual gestão municipal porque o convênio foi celebrado e executado em administrações anteriores à sua.
	Análise
	22. O chamamento aos autos do Município de Maraial/PE foi motivado pelo não recolhimento do saldo de R$ 4.806,34, constante, em 18/1/2019, na conta da aplicação financeira vinculada à conta específica do Termo de Compromisso PAC 568/2009 - Siafi 657673 (peça 31, p. 5) , caracterizando indícios de que o referido ente federado estaria se beneficiado da aplicação irregular dos recursos públicos federais repassados, conforme preconizado na Decisão Normativa TCU 57/2004.
	23. No caso vertente, ao ser citada, a atual gestão municipal promoveu o pronto pagamento de GRU, em 2/7/2019, no valor de 4.853,18, conforme documentos acostados à peça 50, p. 5-9. Dessa forma, entende-se que, apesar dos recursos terem ficado todo esse tempo na conta vinculada do convênio, não restou caracterizado que o ente federado tenha se beneficiado da aplicação irregular dos recursos federais transferidos, utilizando-os, por exemplo, com desvio de finalidade na execução de outras despesas municipais.
	24. Portanto, entende-se, à vista do recolhimento dos recursos em questão e da não identificação de outras irregularidades imputáveis ao Município de Maraial/PE, que as alegações de defesa apresentadas devem ser acolhidas, de modo a afastá-lo do polo passivo desta TCE.
	Alegações de defesa da empresa Lettal Construtora Ltda. (peça 51) :
	Argumento
	25. O objeto do convênio foi executado apenas de forma parcial por conta das enchentes que atingiram o Município e impediram a continuidade e conclusão a contento das obras. As contingências advindas de forças naturais não podem ser imputadas à empresa. Com vistas à comprovação desse fato, juntou cópias de notícias da época (peça 51, p. 2-4) .
	26. A documentação física e os arquivos digitais que se encontravam na sede do Município foram atingidos pela enchente e se perderam de forma irrecuperável.
	Análise
	27. A notícia trazida a lume pela empresa Lettal relativa às enchentes foi veiculada em 5/5/2011 (peça 51, p. 2) . Contudo, verifica-se que todos os pagamentos realizados à referida empresa ocorreram em datas posteriores a essa ocorrência, conforme informações do quadro abaixo extraídas do extrato da conta vinculada (peça 34) , o que afasta o nexo entre as enchentes e a inexecução parcial das obras aduzido pela defesa, porquanto a empresa continuou a receber os valores, mesmo com as obras paralisadas:
	DATA
	BENFICIÁRIO
	VALOR (R$) 

	20/9/2011
	LETTAL CONSTRUÇÕES LTDA. EPP
	58.926,15

	4/11/2011
	LETTAL CONSTRUÇÕES LTDA. EPP
	57.538,83

	2/2/2012
	LETTAL CONSTRUÇÕES LTDA. EPP
	57.538,83

	9/4/2012
	LETTAL CONSTRUÇÕES LTDA. EPP
	19.179,60

	TOTAL
	193.183,41

	28. Nesse sentido, de acordo com a fiscalização in loco realizada pela Funasa, em 15/12/2011, foi constatado que a obra se encontrava com apenas doze unidades iniciadas, com conclusão desfavorável à liberação da 2ª parcela dos recursos’ (peça 1, p. 16-17) . Apesar disso, a empresa ainda recebeu mais duas parcelas: em 2/2/2012 e 9/4/2012, conforme quadro acima.
	29. De igual modo, verificou-se que, em 6/3/2013, ou seja, quase dois anos após a ocorrência das aludidas enchentes, as obras ainda estavam paralisadas com a execução física em torno de apenas 17,15%, consoante o Relatório de Visita Técnica 3/2013 (peça 2, p. 30-42) , contudo, a empresa Lettal já havia recebido o total de R$ 193.183,41.
	30. Além disso, a defendente não logrou coligir aos autos elementos que pudessem estabelecer um vínculo efetivo entre as enchentes e a inexecução parcial das obras, porquanto não foram encaminhados boletins de ocorrência, requerimentos administrativos, fotografias e outros elementos que tivessem o condão de comprovar as afirmações da empresa no sentido de que as enchentes teriam impactado a continuidade das obras.
	31. Oportuno registrar que a sede da empresa Lettal fica no Município de João Alfredo/PE (peça 42) , o qual não consta da relação de cidades atingidas pelas enchentes encaminhadas pela defendente (peça 51, p. 2) . Portanto, a referida empresa deveria ter mantido sob sua guarda os documentos de execução das obras objeto do convênio em exame, não lhe socorrendo o argumento de que todos os arquivos estariam de posse da Prefeitura Municipal.
	32. Assim, considerando que não restou devidamente caracterizada a ocorrência de caso fortuito ou de força maior, não deve ser aplicado ao presente caso a disciplina do art. 20 da Lei 8.443/1992, segundo o qual as contas serão consideradas iliquidáveis, quando circunstâncias excepcionais e específicas tornarem materialmente impossível o julgamento do mérito a que se refere o art. 16 da referida norma.
	33. Portanto, as alegações de defesa apresentadas não devem ser acolhidas.
	Argumento
	34. A empresa procurou representantes do Município de Maraial, especialmente o Fiscal da Obra, Sr. Gilvan José da Silva Júnior, objetivando encontrar uma solução para continuidade da obra, contudo as reuniões realizadas não deram o resultado almejado.
	35. Por meio da realização de uma vistoria se poderia constatar que o objeto foi realizado até os limites dos recursos recebidos.
	36. Os trabalhos foram realizados até onde foi possível e o Município atestou os serviços por meio do fiscal do contrato.
	Análise
	37. Os argumentos da empresa não se fizeram acompanhar de documentos de prova. Além disso, o responsável não informou qual teria sido sua proposta para continuidade das obras, tampouco, os motivos do insucesso na suposta negociação. Nada obstante, recebeu recursos em montante correspondente muito acima do percentual efetivamente executado. Por seu turno, os relatórios de acompanhamento apontam, de forma detalhada, para situação de inexecução parcial das obras, conforme excerto da vistoria técnica abaixo reproduzida (peça 2, p. 32) :
Diante do exposto, para efeito da mensuração do percentual de execução física do objeto pactuado, estamos considerando a placa de obras padrão Funasa e os 17 módulos do tipo 1 concluídos do Engenho Espinho que corresponde a 17,15% (dezessete vírgula quinze por cento) do termo de compromisso em questão.
	38. Portanto, as alegações de defesa apresentadas não devem ser acolhidas.
	Argumentos
	39. A responsabilização da empresa Lettal é descabida. Para sustentar essa tese, transcreve excerto do Relatório de TCE 4/2015 (peça 3, p. 134-138) .
	40. Não é razoável que se o órgão de fiscalização não tenha meios para ‘verificar o estabelecimento de nexo de causalidade entre os recursos repassados e as despesas realizadas’ e em não conseguindo ‘a identificação dos principais responsáveis e a quantificação do dano’, venha agir de forma inquisitória atribuindo responsabilidade de forma objetiva, o que é interditado pelo nosso sistema Jurídico-legal.
	Análise
	41. A defendente refere-se ao argumento contido no subitem 13.1 do Relatório de TCE 4/2015, abaixo reproduzido (peça 3, p. 137) , que também constou no parágrafo 4 da instrução antecedente, conforme excerto abaixo (peça 38) :
‘13.1 Em que pese a incompatibilidade entre a execução física das obras de engenharia e os dispêndios efetuados, com flagrante prejuízo ao erário, a ausência da prestação impede ao órgão repassador de verificar o estabelecimento do nexo de causalidade entre os recursos repassados e as despesas realizadas para os fins pretendidos, prejudicando, sobretudo, a identificação dos principais responsáveis e a quantificação do dano. O que não os exime de serem chamados ao processo e responsabilizados, s.m.j., uma vez apresentada a respectiva prestação de contas.’
	42. Em princípio, cabe destacar que o ônus da prova da boa e regular aplicação dos recursos públicos é de responsabilidade do gestor dos recursos públicos, por força do que dispõe o art. 70, parágrafo único, da Constituição Federal, bem assim o art. 93 do Decreto-Lei 200/1967 c/c o art. 66 do Decreto 93.872/1986, que deve demonstrar o nexo de causalidade entre os recursos federais repassados e a correta execução das despesas correspondentes.
	43. Tal entendimento, confirmado pelo Supremo Tribunal Federal no Mandado de Segurança (MS 20.335/DF, de 12/10/1982 da Relatoria do Ministro Moreira Alves) , é também consolidado nesta Corte de Contas, conforme se verifica nos Acórdão 4869/2010-TCU-Primeira Câmara, 2.665/2009-TCU- Plenário, 5.798/2009-TCU-1a Câmara, 5.858/2009-TCU-2a Câmara, 903/2007-TCU-1a Câmara e 1.656/2006-TCU-Plenário.
	44. Nesse sentido, cabe esclarecer que foi aduzido pelo tomador de contas no excerto acima reproduzido que a ausência de apresentação de prestação de contas por parte dos gestores públicos (executor e sucessor) não lhe permitiu identificar a parcela de responsabilidade de cada um pelo dano ao erário, porque o ajuste perpassou dois mandatos municipais. Por conta disso, o órgão instaurador imputou responsabilidade solidária aos Srs. Marcos Antônio Ferreira Soares (gestão 2009-2012) e Maria Marlúcia de Assis Santos (gestão 2013-2016) , ex-prefeitos municipais de Maraial/PE, em observância aos princípios do contraditório e da ampla defesa, para que os responsáveis pudessem comparecer aos autos e demonstrar a boa e regular aplicação dos recursos públicos repassados no âmbito do ajuste sob exame.
	45. Com relação à responsabilidade da empresa, a Constituição Federal dispõe de forma expressa que compete ao Tribunal de Contas da União, nos termos do art. 71, inciso II, ‘julgar as contas dos administradores e demais responsáveis por dinheiros, bens e valores públicos (...) e as contas daqueles que derem causa a perda, extravio ou outra irregularidade de que resulte prejuízo ao erário público’.
	46. De igual forma, o art. 8º da Lei 8.443/1992 determina que o Tribunal ‘julgue as contas daquele que seja responsável por prática de ato ilegal, ilegítimo ou antieconômico de que resulte dano ao erário’. Já o § 2º do art. 16 da mesma Lei permite ao Tribunal, quando julgar a irregularidade das contas de determinado responsável, fixar a responsabilidade solidária de ‘terceiro que, como contratante ou parte interessada na prática do mesmo ato, de qualquer modo, haja concorrido para o cometimento do dano apurado’.
	47. Do texto transcrito depreende-se que a Constituição e a legislação infraconstitucional determinam o julgamento das contas não só dos administradores públicos, mas também de qualquer um, pessoa física ou jurídica, de direito público ou privado, que der causa a irregularidades que possam gerar dano aos cofres públicos.
	48. No caso em tela, em que a obrigação foi assumida entre a empresa Lettal e o Município de Maraial/PE, resta claro que a referida empresa é o terceiro mencionado no artigo 16 da Lei 8.443/1992.
	49. Seguindo os mencionados mandamentos constitucionais e legais, a jurisprudência consolidada desta Corte é de que compete privativamente ao TCU julgar as contas de qualquer pessoa física ou jurídica, que der causa a perda, extravio ou outra irregularidade de que resulte dano ao erário, decidindo sobre a legalidade, a legitimidade e a economicidade dos atos de gestão e das despesas dele decorrentes.
	50. Nesse sentido são os Acórdão 988/2009-TCU-Plenário, 1.440/2009-TCU-Plenário, 3.250/2009 TCU-1a Câmara, 555/2008-TCU-1a Câmara e 1.177/2007-TCU-1a Câmara.
	51.Portanto, as alegações de defesa apresentadas não devem ser acolhidas.
	Argumento
	52. O recolhimento do valor integral, como sugerido, acarretaria enriquecimento ilícito do órgão concedente, já que o valor disponibilizado foi corretamente aplicado em benefício da população.
	Análise
	53. Consoante já demonstrado nesta análise de alegações de defesa, a empresa Lettal recebeu o valor de R$ 193.183,41, equivalente a 46,43% do valor da obra, e executado apenas 17,15%, sem possibilidade de aproveitamento. Além disso, restou demonstrado que o pagamento de todas parcelas foram foi realizado após a ocorrência da alegada enchente, o que afasta o argumento de que as chuvas teriam impedido a continuidade das obras. Desse modo, não há que se falar em enriquecimento sem causa da Administração Pública, porquanto a empresa não logrou demonstrar a correta execução do empreendimento pactuado, embora tenha recebido os recursos correspondentes.
	54.	Portanto, as alegações de defesa apresentadas não devem ser acolhidas. 
	Argumento
	55. Por fim, requer a realização de nova vistoria nas obras realizadas.
	Análise
	56. Não há previsão legal para realização de fiscalizações em razão de solicitação nesse sentido pela empresa, na condição de defendente, cabendo-lhe, por força do que dispõe o art. 70, parágrafo único, da Constituição Federal, bem assim o art. 93 do Decreto-Lei 200/1967 c/c o art. 66 do Decreto 93.872/1986 c/c art. 16, § 2º, da Lei 8.443/1992, fornecer todas as provas da regular aplicação dos recursos sob sua responsabilidade, em conformidade com os normativos vigentes e reiterada jurisprudência do TCU.
	57. Portanto, as alegações de defesa apresentadas não devem ser acolhidas.
	58. Dessa forma, as contas da empresa Lettal Construtora Ltda. devem ser julgadas irregulares, condenando-a, solidariamente, com o Sr. Marcos Antônio Ferreira Soares ao débito apurado e aplicando-lhe a multa prevista no art. 57 da Lei 8.443/1992.
	Revelia – Sr. Marcos Antônio Ferreira Soares
	59. Preliminarmente, cumpre tecer breves considerações sobre a forma como são realizadas as comunicações processuais no TCU. A esse respeito, destacam-se o art. 179, do Regimento Interno do TCU (Resolução 155, de 4/12/2002) e o art. 4º, inciso III, § 1º, da Resolução TCU 170, de 30 de junho de 2004, in verbis:
‘Art. 179. A citação, a audiência ou a notificação, bem como a comunicação de diligência, farse-ão:
I - mediante ciência da parte, efetivada por servidor designado, por meio eletrônico, fac-símile, telegrama ou qualquer outra forma, desde que fique confirmada inequivocamente a entrega da comunicação ao destinatário;
II - mediante carta registrada, com aviso de recebimento que comprove a entrega no endereço do destinatário;
III - por edital publicado no Diário Oficial da União, quando o seu destinatário não for localizado
 (...) 
Art. 3º As comunicações serão dirigidas ao responsável, ou ao interessado, ou ao dirigente de órgão ou entidade, ou ao representante legal ou ao procurador constituído nos autos, com poderes expressos no mandato para esse fim, por meio de:
I - correio eletrônico, fac-símile ou telegrama;
II - servidor designado;
III - carta registrada, com aviso de recebimento;
IV - edital publicado no Diário Oficial da União, quando o seu destinatário não for localizado, nas hipóteses em que seja necessário o exercício de defesa’.
Art. 4º. Consideram-se entregues as comunicações:
I - efetivadas conforme disposto nos incisos I e II do artigo anterior, mediante confirmação da ciência do destinatário;
II - realizadas na forma prevista no inciso III do artigo anterior, com o retorno do aviso de recebimento, entregue comprovadamente no endereço do destinatário;
III - na data de publicação do edital no Diário Oficial da União, quando realizadas na forma prevista no inciso IV do artigo anterior.
§ 1º O endereço do destinatário deverá ser previamente confirmado mediante consulta aos sistemas disponíveis ao Tribunal ou a outros meios de informação, a qual deverá ser juntada ao respectivo processo.
 (...) ’
	60. Bem se vê, portanto, que a validade da citação via postal não depende de que o aviso de recebimento seja assinado pelo próprio destinatário da comunicação, o que dispensa, no caso em tela, a entrega do AR em ‘mãos próprias’. A exigência da norma é no sentido de o Tribunal verificar se a correspondência foi entregue no endereço correto, residindo aqui a necessidade de certeza inequívoca. 
	61. Não é outra a orientação da jurisprudência do TCU, conforme se verifica dos julgados a seguir transcritos:
‘São válidas as comunicações processuais entregues, mediante carta registrada, no endereço correto do responsável, não havendo necessidade de que o recebimento seja feito por ele próprio (Acórdão 3648/2013-TCU-Segunda Câmara, Relator Ministro JOSÉ JORGE) ;
É prescindível a entrega pessoal das comunicações pelo TCU, razão pela qual não há necessidade de que o aviso de recebimento seja assinado pelo próprio destinatário. Entregandose a correspondência no endereço correto do destinatário, presume-se o recebimento da citação. (Acórdão 1019/2008-TCU-Plenário, Relator Ministro BENJAMIN ZYMLER) ;
As comunicações do TCU, inclusive as citações, deverão ser realizadas mediante Aviso de Recebimento - AR, via Empresa Brasileira de Correios e Telégrafos, bastando para sua validade que se demonstre que a correspondência foi entregue no endereço correto. (Acórdão 1526/2007-TCU-Plenário, Relator Ministro AROLDO CEDRAZ) .’
	62. A validade do critério de comunicação processual do TCU foi referendada pelo Supremo Tribunal Federal, nos termos do julgamento do MS-AgR 25.816/DF, por meio do qual se afirmou a desnecessidade da ciência pessoal do interessado, entendendo-se suficiente a comprovação da entrega do ‘AR’ no endereço do destinatário:
‘EMENTA: AGRAVO REGIMENTAL. MANDADO DE SEGURANÇA. DESNECESSIDADE DE INTIMAÇÃO PESSOAL DAS DECISÕES DO TRIBUNAL DE CONTAS DA UNIÃO. ART. 179 DO REGIMENTO INTERNO DO TCU. INTIMAÇÃO DO ATO IMPUGNADO POR CARTA REGISTRADA, INICIADO O PRAZO DO ART. 18 DA LEI nº 1.533/51 DA DATA CONSTANTE DO AVISO DE RECEBIMENTO. DECADÊNCIA RECONHECIDA. AGRAVO IMPROVIDO.
O envio de carta registrada com aviso de recebimento está expressamente enumerado entre os meios de comunicação de que dispõe o Tribunal de Contas da União para proceder às suas intimações.
O inciso II do art. 179 do Regimento Interno do TCU é claro ao exigir apenas a comprovação da entrega no endereço do destinatário, bastando o aviso de recebimento simples.’
	63. No caso vertente, a citação do responsável se deu em endereço proveniente de pesquisa de endereço realizada pelo TCU (vide parágrafo 15 acima) , de forma bastante zelosa, em endereço constante no sistema CPF da Receita (peça 9) . A entrega do ofício citatório nesse endereço ficou comprovada (peça 48) .
	64. Nos processos do TCU, a revelia não leva à presunção de que seriam verdadeiras todas as imputações levantadas contra os responsáveis, diferentemente do que ocorre no processo civil, em que a revelia do réu opera a presunção da verdade dos fatos narrados pelo autor. Dessa forma, a avaliação da responsabilidade do agente não pode prescindir da prova existente no processo ou para ele carreada. 
	65. Ao não apresentar sua defesa, o responsável deixou de produzir prova da regular aplicação dos recursos sob sua responsabilidade, em afronta às normas que impõem aos gestores públicos a obrigação legal de, sempre que demandados pelos órgãos de controle, apresentar os documentos que demonstrem a correta utilização das verbas públicas, a exemplo do contido no art. 93 do Decreto-Lei 200/67: ‘Quem quer que utilize dinheiros públicos terá de justificar seu bom e regular emprego na conformidade das leis, regulamentos e normas emanadas das autoridades administrativas competentes.’ 
	66. Mesmo as alegações de defesa não sendo apresentadas, considerando o princípio da verdade real que rege esta Corte, procurou-se buscar, em manifestações dos responsáveis na fase interna desta Tomada de Contas Especial, se havia algum argumento que pudesse ser aproveitado a seu favor.
	67. No entanto, o responsável não se manifestou na fase interna, não havendo, assim, nenhum argumento que possa vir a ser analisado e posteriormente servir para afastar as irregularidades apontadas.
	68. Dessa forma, o Sr. Marcos Antônio Ferreira Soares (CPF XXX.745.504-XX) deve ser considerado revel, nos termos do art. 12, §3º, da Lei 8.443/1992, devendo suas contas serem julgadas irregulares, condenando-o, solidariamente, ao débito apurado e aplicando-lhes a multa prevista no art. 57 da Lei 8.443/1992.
***
	69. No que concerne à quantificação do dano, verifica-se que está sendo imputado ao Sr. Marcos Antônio Ferreira Soares a totalidade dos recursos repassados, por meio das Ordens Bancárias 2010OB809778 e 2010OB809797, datadas de 16/9/2010 (peça 3, p. 155) , no âmbito do Termo de Compromisso PAC 568/2009 - Siafi 657673 (peça 1, p. 57-63) , cujo objeto consistiu na execução de melhorias sanitárias domiciliares, haja vista que o responsável não logrou demonstrar a boa e regular aplicação dos recursos federais repassados. Cabe destacar que o responsável responde, solidariamente, com a empresa Lettal Construtora Ltda. por R$ 193.183,41, devendo, ainda, ser imputado, de forma individual, a quantia de R$ 6.816,59. 	Por fim, deverá ser abatido o valor do saldo existente na conta de aplicação financeira vinculada à conta específica do Termo de Compromisso 568/2009, R$ 4.806,34, na data de 18/1/2019 (peça 31, p. 5) , conforme quadro abaixo:
	Responsáveis solidários: Sr. Marcos Antônio Ferreira Soares e a empresa Lettal Construtora Ltda.
	DATA DA OCORRÊNCIA
	VALOR ORIGINAL (R$) 

	20/9/2011
	58.926,15

	4/11/2011
	57.538,83

	2/2/2012
	57.538,83

	9/4/2012
	19.179,60

	Responsável individual: Sr. Marcos Antônio Ferreira Soares.
	DATA DA OCORRÊNCIA
	VALOR ORIGINAL (R$) 

	16/9/2010
	6.816,59

	18/1/2019
	4.806,34 (crédito) 

	70. Em observância ao comando contido no item 9.4 do Acórdão 1772/2017-TCU-Plenário, TC Processo 033.356/2013-0, da relatoria do Exmo. Ministro Augusto Sherman Cavalcanti, constatou-se, mediante pesquisa aos sistemas eletrônicos do TCU, a inexistência de processos em relação à empresa Lettal Construtora Ltda. (CNPJ 09.084.085/0001-08) , tampouco à Prefeitura Municipal de Maraial/PE. Por seu turno, verificou-se a existência dos seguintes processos em trâmite no Tribunal com débitos imputáveis, de forma solidária, aos Srs. Marcos Antônio Ferreira Soares e Maria Marlúcia de Assis Santos:
	Processo
	Assunto
	Estado
	Débito (R$) 

	Processo 033.052/2015-8
	TCE
	Aberto
	287.248,38

	71. Vale ressaltar que a pretensão punitiva do TCU, conforme Acórdão 1441/2016-TCU-Plenário, que uniformizou a jurisprudência acerca dessa questão, subordina-se ao prazo geral de prescrição indicado no art. 205 do Código Civil, que é de 10 anos, contado da data de ocorrência da irregularidade sancionada, nos termos do art. 189 do Código Civil, sendo este prazo interrompido pelo ato que ordenar a citação, a audiência ou a oitiva do responsável. No caso em exame, não ocorreu a prescrição, uma vez que a liberação dos recursos ocorreu em 16/9/2010 (peça 3, p. 155) e a ordenação de citação do Sr. Marcos Antônio Ferreira Soares foi promovida em 11/8/2017 (peça 8) . Com relação à empresa Lettal Construtora Ltda., a ordenação de sua citação ocorreu em 23/4/2019 (peça 40) .
	CONCLUSÃO
	72. Conforme evidenciado nos itens 14 a 71 desta instrução, as alegações de defesa apesentadas pela empresa Lettal Construtora Ltda. (CNPJ 09.084.085/0001-08) devem ser rejeitadas.
	73. Por seu turno, o Sr. Marcos Antônio Ferreira Soares (CPF XXX.745.504-XX) não apresentou defesa, deixando de produzir prova da regular aplicação dos recursos sob sua responsabilidade, em afronta às normas que impõem ao gestor público a obrigação legal de, sempre que demandado pelos órgãos de controle, apresentar os documentos que demonstrem a correta utilização das verbas públicas. Nesse contexto, o ex-prefeito tampouco se manifestou na fase interna da TCE, não havendo, assim, nenhum argumento que possa vir a ser analisado e posteriormente servir para afastar as irregularidades apontadas.
	74. Com relação à Prefeitura Municipal de Maraial/PE (CNPJ 10.193.332/0001-93) , cabe sua exclusão do polo passivo desta TCE, ante o acolhimento das alegações de defesa apresentadas e a promoção do recolhimento do saldo do convênio ainda existente na conta vinculada do ajuste e a não constatação de ter sido beneficiada pelos recursos federais repassados no âmbito do ajuste sob exame. 
	75. Portanto, cabe a formulação de proposta de julgamento pela irregularidade das contas do Sr. Marcos Antônio Ferreira Soares (CPF XXX.745.504-XX) e da empresa Lettal Construtora Ltda. (CNPJ 09.084.085/0001-08) , condenando-os, solidariamente, ao pagamento do débito, por conta das irregularidades concernentes à não conclusão das obras de melhorias sanitárias objeto do Termo de Compromisso PAC 568/2009 (Siafi 657673) , apesar de o responsável ter recebido o valor de R$ 200.000,00 e repassado à referida empresa o valor de R$ 193.183,41, equivalente a 46,43% do valor da obra, e executado apenas 17,15%, sem possibilidade de uso. 
	76. Verificou-se que a pretensão da prescrição punitiva ainda não ocorreu em relação aos responsáveis arrolados nesta TCE. Em consequência, não há impedimentos para formulação de proposta de aplicação da multa prevista no art. 57 da Lei 8.443/1992.
	77. No que concerne à Sra. Maria Marlúcia de Assis Santos, conforme consignado na instrução antecedente (peça 38) , entende-se que sua responsabilidade deve ser afastada, haja vista que a ex-prefeita não geriu os recursos repassados, que não há indícios de locupletamento da ex-prefeita, que os recursos estavam na conta vinculada do convênio até os dias de hoje, e que a responsabilidade pela referida devolução perpassou mais de uma gestão municipal.
	78. Por fim, cabe destacar que não há elementos para que se possa efetivamente aferir e reconhecer a ocorrência de boa-fé na conduta dos responsáveis, podendo este Tribunal, desde logo, proferir o julgamento de mérito pela irregularidade das contas, conforme nos termos dos §§ 2º e 6º do art. 202 do Regimento Interno do TCU (Acórdão 2064/2011-TCU-Primeira Câmara (relator: Ubiratan Aguiar) , 6.182/2011-TCU-1ª Câmara (relator: Weber de Oliveira) , 4.072/2010-TCU-1ª Câmara (Relator: Valmir Campelo) , 1.189/2009-TCU-1ª Câmara (Relator: Marcos Bemquerer) , 731/2008-TCU-Plenário (Relator: Aroldo Cedraz) .
	PROPOSTA DE ENCAMINHAMENTO
	79. Diante do exposto, submetem-se os autos à consideração superior, propondo-se:
	a) acatar as alegações de defesa apresentadas pela Prefeitura Municipal de Maraial/PE (CNPJ 10.193.332/0001-93) e pela Sra. Maria Marlúcia de Assis Santos (CPF XXX.750.444-XX) , excluindo-as do polo passivo desta TCE;
	b) rejeitar as alegações de defesa apresentadas pela empresa Lettal Construtora Ltda (CNPJ 09.084.085/0001-08) ;
	c) considerar revel o Sr. Marcos Antônio Ferreira Soares (CPF XXX.745.504-XX) , ex-prefeito municipal de Maraial/PE (gestão: 2009-2012) , para todos os efeitos, dando-se prosseguimento ao processo, com fundamento no art. 12, § 3º, da Lei n. 8.443/1992;
	d) julgar irregulares, nos termos dos arts. 1º, inciso I, 16, inciso III, alínea ‘c’, da Lei 8.443/1992 c/c os arts. 19 e 23, inciso III, da mesma Lei e com arts. 1º, inciso I, 209, inciso III, 210 e 214, inciso III, do Regimento Interno/TCU, as contas do Sr. Marcos Antônio Ferreira Soares (CPF XXX.745.504-XX) , ex-prefeito municipal de Maraial/PE (gestão: 2009-2012) e da empresa Lettal Construtora Ltda (CNPJ 09.084.085/0001-08) , condenando-os, solidariamente, ao pagamento da importância a seguir especificada, atualizada monetariamente e acrescida dos juros de mora, calculada a partir da data discriminadas até a data da efetiva quitação do débito, fixando-lhes o prazo de quinze dias, para que comprovem, perante o Tribunal, o recolhimento das referidas quantias aos cofres do Tesouro Nacional, nos termos do art. 23, inciso III, alínea ‘a’, da citada lei;
	Débito:
	Responsáveis solidários: Sr. Marcos Antônio Ferreira Soares e a empresa Lettal Construtora Ltda.
	DATA DA OCORRÊNCIA
	VALOR ORIGINAL (R$) 

	20/9/2011
	58.926,15

	4/11/2011
	57.538,83

	2/2/2012
	57.538,83

	9/4/2012
	19.179,60

 	                       Valor atualizado do débito em 29/7/2019: R$ 332.837,61 (peça 53) .
	Responsável individual: Sr. Marcos Antônio Ferreira Soares.
	DATA DA OCORRÊNCIA
	VALOR ORIGINAL (R$) 

	16/9/2010
	6.816,59

	18/1/2019
	4.806,34 (crédito) 

	                           Valor atualizado do débito em 29/7/2019: R$ 9.156,25 (peça 54) .
	e) aplicar individualmente ao Sr. Marcos Antônio Ferreira Soares (CPF XXX.745.504-XX) , ex-prefeito municipal de Maraial/PE (gestão: 2009-2012) e à empresa Lettal Construtora Ltda (CNPJ 09.084.085/0001-08) a multa prevista no art. 57 da Lei 8.443/1992 c/c o art. 267 do Regimento Interno/TCU, fixando-lhes o prazo de quinze dias, a contar da notificação, para que comprovem, perante o Tribunal (art. 214, III, a, do Regimento Interno do TCU) , o recolhimento da dívida aos cofres do Tesouro Nacional, atualizada monetariamente desde a data do acórdão que vier a ser proferido por este Tribunal até a do efetivo recolhimento, se pagas após o vencimento, na forma da legislação em vigor;
	f) autorizar, desde logo, a cobrança judicial da dívida, caso não atendidas as notificações, na forma do disposto no art. 28, inciso II, da Lei nº 8.443/1992;
	g) autorizar também, desde logo, se requerido, com fundamento no art. 28, inciso I, da Lei 8.443/1992 c/c o art. 217, §§ 1º e 2º do Regimento Interno/TCU, o parcelamento das dívidas em até 36 parcelas, incidindo sobre cada parcela, corrigida monetariamente, os correspondentes acréscimos legais, fixando- lhe o prazo de quinze dias, a contar do recebimento da notificação, para comprovar perante o Tribunal o recolhimento da primeira parcela, e de trinta dias, a contar da parcela anterior, para comprovar os recolhimentos das demais parcelas, devendo incidir sobre cada valor mensal, atualizado monetariamente, os juros de mora devidos, no caso do débito, na forma prevista na legislação em vigor, alertando os responsáveis de que a falta de comprovação do recolhimento de qualquer parcela importará o vencimento antecipado do saldo devedor, nos termos do § 2º do art. 217 do Regimento Interno deste Tribunal;
	h) enviar cópia do Acórdão a ser prolatado, bem como do Relatório e do Voto que o fundamentarem à Procuradoria da República no Estado de Pernambuco, nos termos do § 3º do art. 16 da Lei 8.443/1992 c/c o § 7º do art. 209 do Regimento Interno do TCU, para adoção das medidas cabíveis;
	i) enviar cópia do Acórdão que vier a ser proferido à Fundação Nacional de Saúde - Funasa e aos responsáveis, para ciência, informando que a presente deliberação, acompanhada do Relatório e do Voto que a fundamenta, está disponível para a consulta no endereço www.tcu.gov.br/acordaos, além de esclarecer que, caso requerido, o TCU poderá fornecer sem custos as correspondentes cópias, de forma impressa.” 
3.	Enfim, por intermédio do Exmo. Sr. Subprocurador-Geral Paulo Soares Bugarin, o MPTCU anuiu à aludida proposta da unidade técnica, tendo consignado o seu parecer à Peça 58 (fls. 1/2) nos seguintes termos:
		“Trata-se de tomada de contas especial instaurada pela Fundação Nacional de Saúde (Funasa) em desfavor de Marcos Antônio Ferreira Soares (gestão 2009-2012) e Maria Marlúcia de Assis Santos (gestão 2013-2016) , ex-prefeitos de Maraial/PE, em razão da impugnação integral das despesas realizadas no âmbito do Termo de Compromisso PAC nº 568/2009 (peça 1, p. 57-61) , que tinha como objetivo a construção de módulos sanitários domiciliares em residências do Município.
Para a consecução do ajuste, foi previsto o emprego de R$ 416.080,19, dos quais                    R$ 400.000,00 ficaram sob responsabilidade da Funasa. Desse montante, apenas a primeira parcela de   R$ 200.000,00 foi efetivamente repassada ao concedente, haja vista a não apresentação da prestação de contas parcial referente à essa verba. 
Os recursos foram creditados na conta específica em 16/09/2010, quando o Sr. Marcos Antônio Ferreira Soares ainda ocupava o cargo de prefeito. Após a celebração de diversos termos aditivos, a vigência do ajuste expirou em 26/08/2014 e, como consequência, a obrigação de prestar contas recaiu no decorrer do mandato da prefeita sucessora, Sra. Maria Marlúcia de Assis Santos.
Ao fiscalizar a obra em 06/03/2013, a Funasa identificou grande disparidade entre os patamares de execução física e financeira do empreendimento. No momento da visita, a obra se encontrava abandonada e com apenas 17,15% dos serviços executados, mas os dispêndios já somavam    R$ 193.183,41, equivalentes a 46,43% da meta pactuada.
Em parecer de peça 24, sugeri, preliminarmente, diligenciar o Banco do Brasil com vistas a obter a documentação referente à conta específica em que foram geridos os recursos conveniados. Tal medida tinha como objetivo delimitar a responsabilidade de cada um dos gestores arrolados neste feito, bem como verificar se a empresa Lettal Construtora Ltda., contratada para executar a obra, havia sido indevidamente beneficiada pela verba pública. A adoção da medida saneadora foi autorizada por Vossa Excelência (peça 25) e resultou na juntada dos documentos que compõem as peças 30/34.
Ao analisar os novos elementos, a unidade técnica verificou que todos os pagamentos foram realizados no curso do mandado do Sr. Marcos Antônio Ferreira Soares, motivo pelo qual propôs excluir a prefeita sucessora desta relação processual. Assim, e tendo em vista a ocorrência de desembolsos no total de R$ 193.183,41, direcionados à empresa Lettal Construtora Ltda., procedeu à citação solidária da entidade e do ex-gestor. Da mesma forma, realizou a citação da Prefeitura de Maraial para que se pronunciasse sobre o saldo de recursos que remanesceram na conta específica do ajuste.
Muito embora tenha sido devidamente notificado, o Sr. Marcos Antônio Ferreira Soares quedou-se inerte e deixou o prazo para apresentar alegações de defesa transcorrer in albis. Deve, pois, ser considerado revel, dando-se prosseguimento ao processo, conforme preceitua o art. 12, § 3º, da Lei nº 8.443/92.
Já a Lettal Construtora Ltda. apresentou manifestação em que aduziu, em síntese, não ter dado seguimento às obras em virtude de enchentes que impediram a realização do objeto. Além disso, argumentou ter executado volume de serviços compatível com o dinheiro que recebeu, motivo pelo qual defendeu não haver dano a ser reparado.
No que tange ao saldo de recursos que remanesceram na conta da aplicação financeira, a Prefeitura de Maraial acostou aos autos comprovante de recolhimento de R$ 4.853,18, conforme documento de peça 50, p. 5-9.
Após examinar o mérito dos autos, a secretaria instrutora considerou que os argumentos apresentados pela empresa construtora são insuficientes para elidir a irregularidade que lhe fora imputada e, assim, alvitrou proposta para rejeitar suas alegações de defesa, julgar irregulares as contas de Marcos Antônio Ferreira Soares e de Lettal Construtora Ltda., condená-los solidariamente ao ressarcimento de débito equivalente ao total de dispêndios efetuados e aplicar-lhes a multa prevista no art. 57 da Lei nº 8.443/92.
Feito esse breve resumo, perfilho o encaminhamento sugerido pela unidade técnica. De fato, os responsáveis deixaram de comprovar que os recursos conveniados foram regularmente aplicados na finalidade pactuada, uma vez que as melhorias sanitárias não foram entregues à população alvo da ação governamental. Como bem ponderou a Secex-TCE, não há como excluir a responsabilidade da entidade contratada, uma vez que contribuiu para a materialização do débito ao receber dinheiro público sem, contudo, prestar os serviços que justificariam tais pagamentos.
Ante os elementos que compõem o processo e por considerar adequada a análise empreendida pela Secex-TCE, este representante do Ministério Público de Contas manifesta-se de acordo com a proposta de encaminhamento lançada na instrução de peça 55, ratificada pelos pronunciamentos de peças 56 e 57.”
4.	Foi apensado ao presente feito, contudo, o TC Processo 016.218/2017-5, por força do Acórdão 5687/2017-TCU-Segunda Câmara, para tratar de representação formulada pelo então prefeito de Maraial – PE sobre os indícios de irregularidade perpetrados por Marcos Antônio Ferreira Soares na execução do presente Termo de Compromisso PAC 568/2009.
É o Relatório.

8.1. Bernardo de Lima Barbosa Filho (24201/OAB-PE), entre outros, representando Maria Marlúcia de Assis Santos.

Subprocurador-Geral Paulo Soares Bugarin.

TOMADA DE CONTAS ESPECIAL. FUNDAÇÃO NACIONAL DE SAÚDE. 	TERMO DE COMPROMISSO. TOTAL IMPUGNAÇÃO DOS DISPÊNDIOS. CITAÇÃO DO PREFEITO RESPONSÁVEL, DA PREFEITA SUCESSORA, DA EMPRESA CONTRATADA E DA PREFEITURA MUNICIPAL. ACOLHIMENTO DAS ALEGAÇÕES APRESENTADAS PELA PREFEITA SUCESSORA E PELA PREFEITURA MUNICIPAL. EXCLUSÃO DA RELAÇÃO PROCESSUAL. REVELIA DO ENTÃO PREFEITO. REJEIÇÃO DAS ALEGAÇÕES APRESENTADAS PELA EMPRESA. NÃO COMPROVAÇÃO DA BOA E REGULAR APLICAÇÃO DOS RECURSOS FEDERAIS REPASSADOS. NÃO COMPROVAÇÃO DO NECESSÁRIO NEXO CAUSAL ENTRE OS RECURSOS FEDERAIS REPASSADOS E OS DISPÊNDIOS SUPOSTAMENTE REALIZADOS. CONTAS IRREGULARES. DÉBITO. MULTA. COMUNICAÇÃO.

TOMADA DE CONTAS ESPECIAL (TCE)

Secretaria de Controle Externo de Tomada de Contas Especial (Secex-TCE).

Trata-se de tomada de contas especial instaurada pela Fundação Nacional de Saúde (Funasa) em desfavor de Marcos Antônio Ferreira Soares (gestão: 2009-2012) e Maria Marlúcia de Assis Santos (gestão: 2013-2016) , como então prefeitos de Maraial – PE, diante da total impugnação dos dispêndios inerentes ao Termo de Compromisso PAC 568/2009 (Siafi 657673) destinado a conceder apoio financeiro para a execução de melhorias sanitárias domiciliares sob o montante de R$ 416.080,19 pelo aporte de R$ 400.000,00 em recursos federais e de R$ 16.080,19 em recursos da contrapartida municipal, tendo a vigência do ajuste sido estipulada para o período de 31/12/2009 a 26/8/2014. 
2.	A unidade técnica anotou inicialmente que, do total de recursos federais inicialmente previstos para o ajuste, foi repassada apenas a 1ª parcela sob o valor de R$ 200.000,00 por meio das Ordens Bancárias 2010OB809778 e 2010OB809797, de 16/9/2010.
3.	De toda sorte, a partir da análise do relatório técnico emitido pela Controladoria-Geral da União (CGU) , a unidade técnica assinalou que a presente TCE teria sido instaurada em face da omissão no dever de prestar contas da primeira (e única) parcela dos recursos federais repassados ao ente municipal.
4.	No âmbito do TCU, tendo sido regularmente promovidas as respectivas citações solidárias dos responsáveis, abrangendo o débito pelo valor total repassado, apenas a Sra. Maria Marlúcia de Assis Santos, como prefeita sucessora, apresentou as suas alegações de defesa, ao passo que o Sr. Marcos Antônio Ferreira Soares, como então prefeito, deixou transcorrer in albis o prazo para a produção da correspondente defesa, passando à condição de revel, nos termos do art. 12, § 3º, da Lei nº  8.112, de 1992.
5.	No âmbito do 1º parecer de mérito (Peça 21) , a unidade técnica suscitou a eventual possibilidade de acolhimento das alegações de defesa apresentadas pela prefeita sucessora, ante as medidas intentadas pela responsável junto à Funasa no 1º ano da sua gestão, ao vislumbrar que o dever de prestar contas sobre o valor parcial transferido caberia exclusivamente ao prefeito antecessor em face de as obras terem sido parcialmente executadas, mas integralmente pagas, dentro da sua gestão, ainda no exercício de 2011, tendo a unidade técnica proposto a irregularidade das contas do prefeito antecessor, com a condenação em débito e em multa.
6.	Todavia, ao acolher a proposta do MPTCU, determinei, por meio de despacho acostado à Peça 25, que a unidade técnica realizasse a devida diligência junto ao Banco do Brasil com vistas à obtenção dos documentos bancários inerentes à conta específica do ajuste para confirmar as datas de movimentação dos recursos recebidos e a participação da Lettal Construtora Ltda. na materialização do dano ao erário.
7.	Após a análise dessa documentação, a unidade técnica promoveu a citação solidária do então prefeito e da empresa contratada para a execução da obra, ao verificar que essa empresa teria recebido o valor de R$ 193.183,40 para a execução das melhorias sanitárias, equivalendo a 46,43% do valor total da obra, a despeito de ter executado apenas 17,15% desse valor, sem a parcela executada contar com a possibilidade de uso em proveito da população local, além de também promover a oitiva da Prefeitura Municipal de Maiaral – PE pelo não recolhimento em favor da Funasa do saldo remanescente na conta de aplicação financeira sob o valor de R$ 4.806,34.
8.	De todo modo, após a análise final do feito, a unidade técnica propôs a rejeição da defesa apresentada pela Lettal Construtora Ltda. e o acolhimento da defesa oferecida pela referida prefeitura e pela Sra. Maria Marlúcia de Assis Santos, com a consequente exclusão desses responsáveis na presente TCU, além de assinalar a revelia de Marcos Antônio Ferreira Soares, sem prejuízo de pugnar pela irregularidade das contas do prefeito e da empresa contratada, com a condenação em débito e em multa, nos termos previstos nos arts. 1º, I, 16, III, e 57 da Lei nº 8.443, de 1992, tendo o MPTCU anuído a essa proposta.
9.	O TCU pode incorporar os pareceres da unidade técnica e do MPTCU a estas razões de decidir.
10.	A defesa apresentada pela prefeitura municipal pode ser acolhida ante a subjacente restituição do referido saldo remanescente sob o valor de R$ 4.853,18, em 2/7/2019, em conformidade com os documentos acostados à Peça 50 (fls. 5/9) .
11.	Por outro lado, a unidade técnica conformou a efetiva responsabilidade do então prefeito municipal e da empresa contratada sobre o referido dano ao erário, até porque, para além da não apresentação de documentos comprobatórios sobre a regular aplicação da primeira e única parcela de recursos federais, restou evidenciado que, como gestor no período de 2009 a 2012, o Sr. Marcos Antônio Ferreira Soares teria a evidente responsabilidade pela integral execução do ajuste a partir do aporte desses recursos e, como beneficiária dos pagamentos sob o montante de R$ 193.183,40, a Lettal Construtora Ltda. não conseguiu comprovar a adequada e completa execução da correspondente obra; restando evidenciada, ainda, a ausência do necessário nexo causal entre os recursos repassados e os dispêndios supostamente incorridos no ajuste.
12.	Bem se vê que a defesa da Lettal Construtora Ltda. não apresentou os necessários documentos comprobatórios sobre a regularidade dos valores por ela percebidos, mostrando-se adequado o parecer da unidade técnica no sentido da ausência de veracidade das correspondentes alegações, ao tentar argumentar que as supostas enchentes ocorridas no município teriam impedido a continuidade e a conclusão das obras, além de terem causado a estranha destruição dos documentos físicos e digitais na sede da prefeitura, até porque todos os pagamentos teriam sido promovidos no período de 4 a 11 meses após às suscitadas enchentes. 
13.	Por conseguinte, diante da ausência do referido nexo causal e da ausência de efetiva demonstração sobre a possibilidade de aproveitamento da parcela executada sob o patamar de 17,15% da obra em proveito da comunidade local, como atestado no Relatório de Visita Técnica n.º 3 (Peça 2, fls. 30-31) , o débito deve ser imputado pelo dano ao erário correspondente ao valor federal integralmente repassado.
14.	Bem se sabe que a jurisprudência do TCU é firme no sentido da pessoal responsabilidade do gestor pela comprovação da boa e regular aplicação dos recursos federais recebidos mediante convênio ou instrumentos congêneres, submetendo todo aquele que utiliza ou gerencia os recursos públicos ao dever de demonstrar o correto emprego dos valores federais, nos termos dos arts. 70, parágrafo único, e 37, caput, da Constituição de 1988 e do art. 93 do Decreto-Lei nº 200, de 1967 (v.g. Acórdão 1194/2009-TCU-Primeira Câmara, Acórdãos 27/2004, 6.235/2013 e 3.223/2017, da 2ª Câmara, e Acórdãos 11/1997 e 997/2015, do Plenário) .
15.	Por esse prisma,  e diante, especialmente, da não comprovação do referido nexo causal entre os valores federais repassados e os dispêndios supostamente incorridos no ajuste, a ausência de elementos suficientes para demonstrar a boa e regular aplicação dos recursos federais transferidos ensejou a presunção legal de dano ao erário, a partir do erro grosseiro e do eventual dolo perpetrado pelo aludido gestor e pela empresa em face dos atos omissivo-comissivos perpetrados, mostrando-se adequada a proposta da unidade técnica para condenar os aludidos responsáveis em débito, com a subsequente aplicação da multa legal prevista no art. 57 da Lei nº 8.443, de 1992.
16.	Não se vislumbraria, enfim, a prescrição da pretensão punitiva do TCU no presente caso concreto, já que, nos termos do Acórdão 1441/2016-TCU-Plenário, não teria ocorrido o transcurso de mais de dez anos entre a ordem para a citação no âmbito do TCU, em 23/4/2019 (Peça 40) , e a data fatal para a prestação de contas final do ajuste, em 25/10/2014 (Peça 3, fl. 151) .
17.	Eis que, por meio do Acórdão 1.441/2016 proferido pelo Plenário na Sessão Extraordinária de 8/6/2016, o TCU firmou o seu entendimento no sentido de que a prescrição da pretensão punitiva deve seguir a regra geral do prazo decenal, contado a partir do fato, em linha com o art. 205 do Código Civil brasileiro, interrompendo-se a contagem do aludido prazo com a ordem de citação, nos termos do art. 240, caput, da Lei nº 13.105 (Código Processual Civil) , de 2015.
18.	Sem prejuízo, no entanto, do respeito a esse entendimento do Tribunal, reitero a minha ressalva já registrada em vários outros julgados do TCU no sentido de que, na ausência de lei específica, o TCU não deveria aplicar qualquer prazo prescricional sobre a referida pretensão punitiva ou, então, na pior das hipóteses, o Tribunal deveria aplicar a regra prescricional fixada pela Lei nº  9.873, de 1999, não só porque ela trata diretamente de prescrição no âmbito do direito administrativo sancionador, mas também porque, entre outras medidas, a aludida lei manda aplicar o prazo prescricional penal, quando a infração administrativa também configure crime, além de determinar expressamente que, no caso de ilícito continuado ou permanente, a contagem do prazo se inicie no dia da cessação do aludido ilícito.
19.	A despeito, pois, de registrar essa minha posição pessoal, pugno pela aplicação da multa legal em desfavor dos responsáveis, submetendo-me, então, ao entendimento fixado pelo aludido Acórdão 1441/2016-TCU-Plenário.
20.	O aludido TC Processo 016.218/2017-5 teria sido, enfim, apensado ao presente feito por força do Acórdão 5687/2017-TCU-Segunda Câmara, ao tratar de representação formulada pelo então prefeito de Maraial – PE sobre as irregularidades perpetradas pelo mesmo responsável (Marcos Antônio Ferreira Soares) durante a execução do mesmo Termo de Compromisso PAC 568/2009, devendo o TCU considerar prejudicada, assim, a apreciação de mérito dessa representação, por perda de objeto, diante do atual julgamento da presente TCE.
21.	O TCU deve, portanto, julgar irregulares as contas de Marcos Antônio Ferreira Soares para condená-lo, em solidariedade com a Lettal Construções Ltda., ao pagamento do débito apurado nestes autos, além de lhes aplicar a multa prevista no art. 57 da Lei nº 8.443, de 1992, sem prejuízo de excluir a suposta responsabilidade do referido município e da então prefeita sucessora na presente TCE. 
Ante o exposto, pugno pela prolação do Acórdão ora submetido a este Colegiado.
TCU, Sala das Sessões, em 3 de março de 2020.
Ministro-Substituto ANDRÉ LUÍS DE CARVALHO 
Relator